【裁判字號】    97,上訴,2530
【裁判日期】    971030
【裁判案由】    違反毒品危害防制條例
【裁判全文】
臺灣高等法院臺中分院刑事判決        97年度上訴字第2530號
上  訴  人  臺灣彰化地方法院檢察署檢察官
被      告  乙○○
上列上訴人因被告違反毒品危害防制條例案件，不服臺灣彰化地
方法院97年度訴字第451號，中華民國97年9月2日第一審判決(起
訴案號：臺灣彰化地方法院檢察署96年度毒偵字第5904號），提
起上訴，本院判決如下：
    主  文
上訴駁回。
    理  由
一、公訴意旨略以：被告乙○○前曾因施用毒品案件，經臺灣彰
    化地方法院裁定送觀察、勒戒後，認有繼續施用毒品之傾向
    ，再由臺灣彰化地方法院裁定送強制戒治，於民國（下同）
    96年 6月11日執行完畢釋放，並由臺灣彰化地方法院檢察署
    檢察官於96年7月3日，以 96年度戒毒偵字第146號為不起訴
    處分確定。詎被告復於 96年9月17日上午11時30分許為警採
    尿起回溯72小時內某時，在不詳處所，施用第一級毒品海洛
    因1次。嗣為彰化縣警察局北斗分局偵查隊於96年9月17日上
    午11時30分許，依列管毒品人口通知到場採尿送驗後，呈毒
    品嗎啡陽性反應，因認被告涉犯毒品危害防制條例第10條第
    1項之施用第一級毒品罪嫌等語。
二、按犯罪事實應依證據認定之，無證據不得推定犯罪事實，又
    不能證明被告犯罪者，應諭知無罪之判決，刑事訴訟法第15
    4條第2項、第301條第1項分別定有明文。是以事實之認定應
    憑證據，如未能發現相當證據，或證據不足以證明，自不能
    以推測或擬制之方法，為裁判基礎。苟積極證據不足為不利
    於被告事實之認定時，即應為有利於被告之認定。另認定犯
    罪事實所憑之證據，雖不以直接證據為限，間接證據亦包括
    在內，然無論直接證據或間接證據，其為訴訟上之證明，須
    於通常一般之人均不致有所懷疑，而得確信其為真實之程度
    者，始得據之為有罪之認定，倘其證明尚未達到此一程度，
    而有合理之懷疑存在，無從使事實審法院得有罪之確信時，
    即應由法院為諭知被告無罪之判決（最高法院40年臺上字第
    86號、30年上字第816號、76年臺上字第4986號判例參照)。
    又檢察官就被告犯罪事實，應負舉證責任，並指出證明之方
    法，刑事訴訟法第161條第1項定有明文。因此，檢察官對於
    起訴之犯罪事實，應負提出證據及說服之實質舉證責任。倘
    其所提出之證據，不足為被告有罪之積極證明，或其指出證
    明之方法，無從說服法院以形成被告有罪之心證，基於無罪
    推定之原則，自應為被告無罪判決之諭知（最高法院92年臺
    上字第128號判例參照）。
三、公訴人認被告涉犯施用毒品海洛因之罪嫌，無非係以詮昕科
    技股份有限公司 96年10月4日出具之濫用藥物尿液檢驗報告
    、行政院衛生署管制藥品管理局96年12月31日管檢字第0960
    013422號鑑定書為其論據。訊據被告堅決否認有何施用海洛
    因之犯行，辯稱：伊並無施用毒品海洛因，而伊若有吸食毒
    品，警局通知伊定期調檢之時間係 96年9月20日前，伊豈會
    於96年9月17日即自行提前去警局採尿。又伊於96年9月17日
    採尿時，因第 1次排尿量較少，伊即先將尿液瓶子放在警局
    辦公室的桌上後，外出購買礦泉水，而當天前去警局採尿之
    人進進出出，均會接近該桌子，伊可能因此誤取他人之尿液
    瓶子等語（見原審卷第79頁、本院卷第25頁反面）。
四、經查：
  (一)被告於 96年9月17日在彰化縣警察局北斗分局所採之尿液經
    送驗結果雖呈嗎啡陽性反應，此有詮昕科技股份有限公司96
    年 10月4日出具之濫用藥物尿液檢驗報告在卷可憑（見警卷
    第5頁)。然經原審於97年3月6日當庭採集被告之毛髮長度約
    23公分，送中山醫學大學附設醫院檢驗科之藥物檢測中心經
    以氣相層析質譜儀鑑定，其結果：「頭髮長度約23公分，裁
    剪成距離頭皮端： 0-5.4公分、5.4-6.7公分、6.7-8.0公分
    、8.0至23.0公分，取第2段及第3段（5.4至8.0公分)，經清
    洗後直接剪碎進行分析，結果皆未檢測出使用過安非他命、
    搖頭丸、Ｋ他命及海洛因等毒品。附註：毛髮檢驗可依其距
    離頭皮之長度，推測過去吸食毒品的時間，但因每個人頭髮
    生長速度不同（0.98至1.38公分/月)，因此無法精確判定，
    本報告僅1.2公分/月之生長速度進行評估」等情，此有中山
    醫學大學附設醫院檢驗科藥物檢測中心 97年3月31日毛髮檢
    驗結果報告附卷可稽（見原審卷第29頁）及本院之公務電話
    紀錄在卷可查（見本院卷第29頁），故以頭髮生長速度平均
    每個月 1.2公分之數據計算，採集自被告毛髮長度約23公分
    之第2段、第3段（即距離頭皮端5.4至8.0公分）鑑驗，則被
    告自採集日 97年3月6日起回溯計算，其於96年8月18日起至
    同年10月21日止，毛髮皆無使用毒品之跡象，足認被告於95
    年 8月18日至同年10月21日止，此段期間內應無施用毒品之
    行為。
  (二)依卷附臺灣高等法院被告前案紀錄表所載，被告於民國82年
    間，即曾因違反肅清煙毒條例案件號，經本院以83年度上訴
    字第1872號判處應執行有期徒刑1年7月；85年間，又因違反
    麻醉藥品管理條例罪，經臺灣彰化地方法院以85年度易字第
    1241號判處有期徒刑4月；另於 95年間，再因施用毒品案件
    ，經臺灣彰化地方法院裁定送觀察勒戒及強制戒治，於96年
    6月15日執行完畢，足見被告於本案並非第1次施用毒品，是
    其於本院辯稱：因為伊曾經勒戒過，所以知道施用毒品後 3
    天內可見尿液中檢驗出毒品之陽性反應等語（見本院卷第26
    頁），應堪採信。而本件被告受通知應至彰化縣警察局北斗
    分局定期採尿之時間係 96年9月20日等情，業經證人王誌彬
    於原審證述在卷（見原審卷第78頁)，是被告若有於96年9月
    17日上午11時30分經警採尿起回溯72小時內某時，施用毒品
    海洛因1次，其豈會於96年9月17日即主動至警局採尿，是依
    一般經驗法則判斷，被告辯稱：伊並未施用海洛因等語，尚
    堪採信。
五、檢察官上訴意旨雖另以：按毒品施用後於尿液、血液中可檢
    出之最大時限，與施用劑量、施用頻率、施用方式、施用者
    飲水量之多寡、個人體質、代謝狀況、檢體收集時間點及所
    用檢測方法之靈敏度等因素有關，因個案而異。一般於尿液
    中可檢出之最大時限，古柯鹼為施用後1至4天、海洛因2至4
    天、嗎啡2至4天。毛髮檢驗對於長期性用藥程度及用藥模式
    雖能提供較詳細的訊息，並可補充其他檢驗方法如尿液檢驗
    僅能檢測短期用藥之不足，施用前述毒品後可於毛髮中檢出
    之時間，一般可達90天以上，惟用藥量及毛髮檢出量之相關
    ，因受環境污染、種族、性別、毛髮顏色及毛髮維護習慣（
    如染髮、燙髮）等因素之影響，在判讀檢驗結果時均需加以
    考量。另免疫學分析法係用於毒品尿液之初步檢驗，由於該
    分析法對化學結構類似之成分亦可能產生反應，故初步檢驗
    呈陽性反應者，需採用另一種不同分析原理之檢驗方法進行
    確認。經行政院衛生署認可之檢驗機構採用氣相層析質譜儀
    鑑驗各項毒品，以氣相層析質譜儀分析法進行確認者，均不
    致產生偽陽性反應，行政院衛生署管制藥品管理局曾針對全
    國各衛生局判定為陽性之尿液檢體，抽樣以氣相層析質譜儀
    分析法進行確認，均未發現有偽陽性之誤判情形（參行政院
    衛生署管制藥品管理局 92年7月23日管檢字第0920005609號
    函）。而海洛因經人體代謝後，在尿液中會產生單乙醯嗎啡
    、游離態嗎啡及大量結合態嗎啡，不會代謝產生可待因，但
    非法濫用之海洛因毒品在製造過程中常含有少量雜質乙醯可
    待因，乙醯可待因經人體代謝後，在尿液中會產生可待因，
    因此非法施用海洛因毒品者，在尿液中可檢出較大量之嗎啡
    成分及較少量可待因成分。另可待因服用後經人體代謝，在
    尿液中會產生游離態可待因、游離態嗎啡、結合態可待因及
    結合態嗎啡，因可待因代謝速率較嗎啡快，因此在治療過程
    中，尿液中可待因含量遠大於嗎啡含量。美國國家濫用藥物
    研究所基於上揭之理論提出：「尿液中總可待因（游離態＋
    結合態）含量大於300ng/ml，且嗎啡與可待因含量比例小於
    2比1時，判定為使用可待因」（參法務部法醫研究所93年10
    月13日法醫毒字第0930003574號函)。查，被告於96年9月17
    日上午11時30分許，為警所採集之尿液，係被告本人親自排
    放，且採尿所用之塑膠瓶乾淨無污染，為被告所自承，此有
    被告之警詢筆錄可證，而其尿液經以氣相層析質譜儀檢測，
    總可待因含量為89ng/ml，呈陰性反應，嗎啡含量為513ng/m
    l，呈陽性反應，嗎啡與可待因含量比例5.76比1，此亦有詮
    昕科技股份有限公司出具之濫用藥物尿液檢驗報告及彰化縣
    警察局北斗分局製作之應受尿液採驗人尿液檢體採集送驗紀
    錄表在卷可佐，參照上開關於尿液檢驗方法、受檢人尿液中
    總可待因含量及嗎啡與可待因含量比例之說明，該嗎啡陽性
    反應足認係被告使用海洛因毒品所致。原判決理由未敘明被
    告之毛髮檢驗結果是否未受環境污染、種族、性別、毛髮顏
    色及毛髮維護習慣（如染髮、燙髮）等因素之影響；被告之
    尿液檢驗報告又如何非無偽陽性之可能，而不足以證明被告
    有施用海洛因毒品之行為，即逕以被告之毛髮檢驗結果未檢
    測出安非他命、搖頭丸、Ｋ他命及海洛因等毒物反應；被告
    為警所採集之尿液經檢出之嗎啡濃度僅為513ng/ml，濃度數
    值甚低，非無偽陽性之可能；果被告曾施用毒品，何以避開
    原定期採驗之時間，反而自行提早前往驗尿，致尿液採驗呈
    嗎啡陽性反應之結果，此顯與社會常情不符，遽認被告未涉
    有施用海洛因毒品之罪嫌，自有理由不備之違法。但查：
  (一)按上開所稱以氣相層析質譜儀分析法進行確認者，均不致產
    生偽陽性反應；及美國國家濫用藥物研究所提出：「尿液中
    總可待因（游離態＋結合態)含量大於300n g/ml，且嗎啡與
    可待因含量比例小於2比1時，判定為使用可待因」（反之，
    即判定為使用海洛因），此雖有行政院衛生署管制藥品管理
    局 92年7月23日管檢字第0920005609號函及法務部法醫研究
    所93年10月13日法醫毒字第0930003574號函在卷可查（見本
    院卷第30至36頁）。然有關尿液之採樣過程有無差錯、實驗
    室鑑驗時是否發生感染，均足以影響檢體鑑驗之正確性。而
    有關本案被告尿液之採集過程，據證人即當天負責採取被告
    尿液之警員王誌彬於原審亦結證稱：當天輪到被告採集尿液
    時，因她沒有辦法馬上進行採尿，就是沒有辦法解尿，而一
    般如果被採尿者尿液量不夠的話，是會分次採尿，就會讓被
    採尿者先休息或是喝水，等想要小解的時候才進行採尿。如
    果第 1次所採集的尿液量不夠，就請被採尿者將不足的尿液
    瓶子放在伊的桌上，由伊保管等語（見原審卷第77、78頁）
    ，足見被告上開所辯：當天去警局採尿時，因第 1次排尿量
    少，即先將伊之尿液瓶子放在警局辦公室的桌上，外出買礦
    泉水等語，尚非無據。故本案是否因被告分兩次採集尿液，
    且所有被採尿者第 1次尿液量不足之瓶子均放在同一張桌子
    上，致被告於第 2次再度採集尿液時因而誤取他人之瓶子，
    並非毫無可能。
  (二)又中山醫學大學附設醫院檢驗科係先將被告在原審所採集23
    公分之頭髮，裁剪成4段，再取第2段及第3段（5.4-8.0公分
    ），經清洗後直接剪碎進行分析，結果皆未檢測出毒品反應
    ，有上開毛髮檢驗報告在卷可查（見原審卷第29頁），該檢
    驗科既已將毛髮洗淨後再進行分析，顯已排除干擾檢驗結正
    確性之因素，且上訴意旨亦未舉出其他證據以證明上開檢驗
    報告有何不可信之情形，自無從否定上開檢驗之真實性。
  (三)本案依科學儀器所為之 2次鑑驗報告（即詮昕科技股份有限
    公司 96年10月4日之濫用藥物尿液檢驗報告，及中山醫學大
    學附設醫院檢驗科藥物檢測中心 97年3月31日毛髮檢驗結果
    報告），既有兩種不同之鑑驗結果，惟本院參酌上開所述（
    即本案被告尿液之採集經過，及被告於定期檢驗尚未到期，
    即主動於96年9月17日至警局採尿送驗)，認被告上開所辯應
    堪採信。本案尚無證據足以證明被告有於起訴書所載之時間
    ，施用毒品海洛因。
六、原審以查無證據足以證明被告有施用毒品海洛因之犯行，而
    為被告無罪之判決，核無違誤，檢察官上訴意旨仍執前詞指
    摘原判決不當，為無理由，應予駁回。
據上論斷，應依刑事訴訟法第368條，判決如主文。
本案經檢察官甲○○到庭執行職務。
中    華    民    國    97    年    10    月    30    日
            刑事第十庭    審判長法  官  林  照  明
                                法  官  林  欽  章
                                法  官  蔡  名  曜
上列正本證明與原本無異。
如不服本判決應於收受送達後10日內向本院提出上訴狀，其未敘
述上訴之理由者並得於提起上訴後10日內向本院補提理由書（均
須按他造當事人之人數附繕本）。
                                書記官  劉  恒  宏
中    華    民    國    97    年    11    月    4     日


司法院資訊處製作；財團法人民間司法改革基金會備份。
